臺灣高雄地方法院刑事裁定　　　　　　　　　　　　　九十一年度自字第二九八號
　　自　訴　人　乙○○
　　被　　　告　甲○○
右列被告因詐欺案件，經自訴人提起自訴，本院裁定如左:
    主  文
自訴駁回。
    理  由
一、自訴意旨略以：被告甲○○明知其已無支付能力，竟於民國八十六年間，參加自
    訴人乙○○召集之民間互助會一會，且於互助會進行至第八會時，標取互助會，
    得款二十餘萬元，並拒繳死會會款，離開高雄市，不知去向，因認被告涉有刑法
    第三百三十九條詐欺取財罪嫌云云。
二、按法院或受命法官於自訴案件第一次審判期日前訊問及調查結果，如認為案件有
    刑事訴訟法第二百五十二條至第二百五十四條之情形者，得以裁定駁回其自訴，
    同法第三百二十六條第三項定有明文。次按犯罪事實應依證據認定之，無證據不
    得推定其犯罪事實，刑事訴訟法第一百五十四條定有明文。再按刑法詐欺罪之成
    立，以行為人意圖為自己或第三人不法所有，以詐術使人將本人或第三人之物交
    付或得財產上不法利益為要件。亦有最高法院四十六年台上字第二六０號判例可
    資參照。
三、被告經合法傳喚雖未到庭陳述，惟查：
    （一）自訴人係於八十六年十二月間召集每月新台幣（以下同）一萬元之互助會
          ，會期自八十六年十二月二十日起至八十八年十二月五日止，共三十二會
          ，採內標制，被告參加一會，嗣於第十四會以三千二百元之會金標走，標
          走後還有再繳六次會金，迄會期結束時，被告共有十二會十二萬元之會金
          尚未繳納等情，業據自訴人陳明在卷，並有會單一紙附卷可稽，被告若係
          如自訴人所言為無資力之人，且主觀上有不法之意圖，衡情應會於起會之
          初即標取會款，以救其窮，然被告直至第十四會才標取，可徵被告於自訴
          人起會之初並非無資力之人，亦無不法所有之意圖。
    （二）若被告於標會時已陷於無資力之狀態，企圖以標取會金，收取會款後惡性
          倒債之方式向自訴人詐取會款，應會於標到會款後即拒不繳交會款，然被
          告於標會後尚有繳交六會，可證被告標會時並無倒債之故意；且被告參加
          互助會並有按月繳交會款，依合會法律關係，被告有標取會金之權利，尚
          難認被告依合會關係標取會金，有何施用詐術使人陷於錯誤之詐欺犯行。
    （三）被告標會時所寫之標金並沒有較其他已得標人之標金為高，此業據自訴人
          陳明在卷，被告若係心存詐欺之犯意，強力要得標以取得會金，應會以顯
          較平常為高之標金標取，然被告所為均與平常無異，益證被告無詐欺之故
          意。
      綜上所述，被告雖有未依債務本旨履行給付，然依一般社會經驗而言，原因非
      一，其因不可歸責之事由無法給付，或因合法主張抗辯事由而拒絕給付，甚至
      債之關係成立後，始行惡意遲延給付，凡諸此原因，皆有可能，非必出於自始
      無意給付之詐欺犯罪一端，故難逕以單純債務不履行之狀態，即推定被告自始
      即有不法所有之意圖及施用詐術之犯行，而逕以詐欺罪相繩。是本件被告應係
      單純未履行給付會款之義務，並無對自訴人施用任何詐術之事實，至為明確。
      此外，復查無其他積極證據足資證明被告有詐欺之犯行，本件應屬民事債務不
      履行之糾葛，自訴人應另循民事訴訟途徑解決，非得對被告論以詐欺罪相繩。
      揆諸首揭刑事訴訟法之規定，本件自訴應予駁回。
據上論結，依刑事訴訟法第三百二十六條第三項、第二百五十二條第十款，裁定如主
文。
中      華      民      國    九十一    年      八      月     十四     日
                                  臺灣高雄地方法院刑事第三庭
                                      法  官    李淑惠
右正本證明與原本無異。
如不服本裁定，應於裁定送達後五日內，向本院提出抗告狀。
                                      書記官    曾秀鳳
中      華      民      國    九十一    年      八      月     十四     日
